臺灣高等法院民事判決　　　　　　　　 93年度上易字第456號
上　訴　人　乙○○
訴訟代理人　林進益
被　上訴人　甲○○
　　　　　　丙○○
　　　　　　丁○○
共　　　同
訴訟代理人　林　凱律師
複　代理人　蔡文燦律師
參　加　人　戊○○
上列當事人間返還買賣價金事件，上訴人對於中華民國93年3月
30日臺灣桃園地方法院91年度訴字第2199號第一審判決提起上訴
，本院於94年5月31日言詞辯論終結，判決如下：
    主  文
上訴駁回。
第二審訴訟費用由上訴人負擔。
    事實及理由
一、被上訴人之被繼承人馮普鈞（於91年11月18日原審訴訟中死
    亡，由被上訴人承受訴訟）起訴主張其於91年3月21日與上
    訴人訂立不動產買賣契約，約定買受上訴人所有坐落桃園縣
    桃園市○○段155、155之1地號土地二筆及其上門牌號碼同
    縣市○○路○段66號4樓之2之建物，馮普鈞並當場給付價金
    新台幣（下同）100萬元予上訴人。嗣馮普鈞子女即被上訴
    人丙○○及丁○○發覺上開買賣情事，檢閱該不動產買賣契
    約，發覺該契約第一頁所載買受人雖為馮普鈞，末頁買受人
    簽名欄卻為參加人戊○○，經詢問上訴人緣由後，雙方協議
    解除該買賣契約，並簽立買賣合約取消約定書，上訴人承諾
    在91年4月8日前退還馮普鈞100萬元。上訴人固於91年5月8
    日致被上訴人存證信函，惟內容未見要求撤銷系爭買賣合約
    取消約定書之意思表示，上訴人既未於一年除斥期間行使撤
    銷權，已不得再行使。又馮普鈞前二度動腦部手術，由財團
    法人長庚紀念醫院（林口）分院93年12月17日（93）長庚院
    法字第1214號函文記載馮普鈞罹患右頂葉併左額葉惡性腫瘤
    ，「腫瘤範圍廣泛，僅能進行部分切除」，足見腫瘤對馮普
    鈞影響是持續存在的，醫院函文又記載馮普鈞罹患之「癡呆
    症」係指病患腦部功能受損，記憶、判斷與思考能力低下，
    若腫瘤影響加大時，恐影響病患之計算、閱讀及語言能力。
    檢查報告內容表示「忽略左側空間」，意指病患可能為左邊
    視力缺損，或可看到左右兩邊的東西但通常會忽略左邊。足
    見馮普鈞於簽訂系爭買賣契約當時，記憶、判斷與思考能力
    低下，影響其計算、閱讀及語言能力；且其左邊視力缺損，
    已無法正確及完整認知系爭買賣契約書之內容，可認定91年
    3月21日馮普鈞欠缺訂立買賣契約能力，契約當屬無效，又
    馮普鈞縱有贈與參加人系爭不動產之意，惟被上訴人已於92
    年12月16日當庭表示撤銷贈與意思表示，上訴人既承諾91年
    4月8日前返還馮普鈞交付之100萬元價金，詎上訴人迄今仍
    未履行返還價金之約定，爰依兩造買賣合約取消約定之契約
    關係或不當得利之法律關係，請求上訴人返還價金100萬元
    及法定遲延利息等語。並聲明上訴駁回。
二、上訴人則以馮普鈞因年事已高，乏人照料，結識參加人，交
    往之後，馮普鈞決定購屋登記予參加人名下，以為回饋，遂
    於91年3月21日共同與上訴人簽立該不動產買賣契約書，當
    場馮普鈞取出定存單，由馮普鈞、上訴人與參加人三人共同
    前往郵局開立台支本票100萬元交予上訴人作為頭期款，並
    支付代書費1萬元，馮普鈞表示將系爭房屋登記給參加人，
    故買方由參加人簽名蓋章，益見馮普鈞確有購屋贈送參加人
    之意思，系爭買賣契約係在馮普鈞意識及身體狀況均自由良
    好的情況下簽立，並約定參加人為買受人，自非無效，書立
    系爭買賣契約之代書黃耀申亦陳稱馮普鈞之反應及交談均正
    常無異樣，已生法律上效力。上訴人於簽約後三日接獲馮普
    鈞電話，要求上訴人前往其住處，嗣上訴人抵達後，被上訴
    人丙○○及丁○○以其父馮普鈞曾動過腦部手術，無行為能
    力而欲否認不動產買賣契約之效力，要求解約，上訴人不從
    ，竟遭被上訴人限制行動自由，不得離去，上訴人為領有重
    大傷病卡之病人，身體極度不適，於身心遭受脅迫情況下，
    只好在文件上簽名並按指印，始得離開，故該買賣合約取消
    約定書乃於被上訴人等強迫威脅下簽立，上訴人業於91年5
    月8日寄發存證信函與被上訴人表示被上訴人應繼續履行買
    賣契約，否則以違約論，應認係撤銷所簽立買賣合約取消約
    定書之意思表示，且系爭買賣契約係存在於上訴人與參加人
    間，上訴人縱同意取消系爭買賣契約，亦應與買受人即參加
    人另行約定，且參加人表示願繼續履行買賣契約繳納價金之
    義務，自無從由兩造間逕解除買賣契約，由被上訴人請求上
    訴人返還價金等語，資為抗辯。並聲明(一)原判決廢棄。(二)被
    上訴人在第一審之訴及假執行之聲請均駁回。
三、被上訴人主張被上訴人之父馮普鈞於91年3月21日領款交付
    價金100萬元予上訴人，兩造嗣於91年3月24日簽立買賣合約
    取消約定書，依該約定書上訴人承諾91年4月8日前返還馮普
    鈞交付之100萬元價金等事實，業據其提出不動產買賣契約
    書、買賣合約取消約定書為證，且為上訴人所不爭執（僅爭
    執買賣合約取消約定書係被脅迫所簽訂，買受人係參加人，
    詳如下述），自堪信此部分主張為真正。
四、被上訴人復主張上訴人承諾91年4月8日前返還馮普鈞交付之
    100萬元價金，詎上訴人迄今仍未履行返還價金之約定，依
    兩造買賣合約取消約定之契約關係或不當得利之法律關係，
    請求上訴人返還價金100萬元本息等語，上訴人否認馮普鈞
    為買受人，且買賣合約取消約定書係被脅迫而簽訂，並以前
    詞置辯，經查：
  (一)按因被詐欺或被脅迫，而為意思表示者，表意人得撤銷其意
    思表示；前條之撤銷，應於發現詐欺或脅迫終止後，一年內
    為之，但自意思表示後，經過十年，不得撤銷，民法第92條
    第1項、第93條分別定有明文。
  (二)上訴人抗辯被上訴人脅迫其訂立買賣合約取消約定書為由，
    業以存證信函通知被上訴人撤銷系爭約定書，並提出存證信
    函乙件（見原審卷第42至44頁）為證，惟稽之該存證信函內
    容，係記載「查該日本人在丙○○之壓力下，強行要求本人
    簽字，強留本人達四小時之久，本人為一領有重大傷病卡之
    病人，受不了如此折磨，在並不了解該文件之意義下，被逼
    簽名後，丙○○才讓本人離去，本人已經驚嚇萬分，如今又
    接獲台端所寄之存證信函，無理要求本人返還訂金100萬元
    ，實在讓本人不解。…本人希望台端繼續履行買賣契約，否
    則當依買賣契約第10條之約定，將該100萬元訂金沒收，抵
    作違約金，…，」等語，上訴人函覆內容稱其於訂立系爭約
    定書時遭受脅迫及要求被上訴人依不動產買賣契約書履約之
    意旨外，並未向被上訴人表示撤銷所訂立之系爭約定書，上
    訴人抗辯其係撤銷所簽立買賣合約取消書云云，並無足採。
    上訴人於系爭約定書於91年3月24日遭脅迫簽訂後一年除斥
    期間內並未撤銷意思表示，是縱系爭約定書有上訴人所指遭
    脅迫簽立之情形，已屬不得撤銷。
  (三)次查上訴人於原審稱：「當時與我簽約的是馮普鈞與賴小姐
    （即參加人），錢是賴小姐給我的（新台幣100萬元），之
    後馮普鈞打電話給我要我到他們家去，說他兒子有事要瞭解
    ，我去了以後馮普鈞有在場。馮普鈞的兒子丙○○說他父親
    年事已高，簽的合約不算數，我認為契約是賴小姐簽的，我
    不同意他們解約，他們要我簽字才肯讓我走，我只有在一張
    白紙上留下名字，並沒有看清楚紙上有沒有寫其他的字，我
    也不知道為何會變成原證二（即買賣合約取消約定書）。當
    時他們並未對我做出傷害的行為，只是限制我回家。我離開
    之後並沒有去報警。馮普鈞當時都在一旁看報紙，並沒有表
    示任何意見。」（見原審卷第32、33頁）、「那天馮普鈞打
    電話給我，那天早上八點多我就到他家，他在樓下等我，他
    說買房子的事他兒女都知道，說他兒子要跟我談一下，後來
    他兒子下來就跟我說他爸爸頭腦不清楚，我說不會，他兒女
    還有媳婦一直跟我講家裡的事情，說不甘心他爸爸的錢被一
    個外面的女子拿走，我說不關我的事，房子確實有買賣，他
    們不讓我走，我是開我兒子的車子過去，我兒子打電話給我
    說他要用車，但是他們還是不讓我走，包括到了中午了，我
    老公打電話過來叫我回去做飯，他們還是不讓我走，我早上
    又沒吃藥，她媳婦拿壹張紙叫我留下名字，既然是正常的合
    約買賣，叫我簽名，那張紙上有沒有字我不知道。我為了要
    脫身我就簽下名字，不然他們不讓我走。」等語（見原審卷
    第123頁），上訴人既抗辯在被上訴人住處遭其限制行動自
    由，惟上訴人於簽立系爭約定書前既已陸續接獲兒子、丈夫
    來電，何以未思求援脫身？又嗣離去被上訴人住處後，既已
    受脅迫書立文件，又何以未即報警處理？迨於91年4月24 日
    被上訴人來函請求其返還價金後，上訴人始發函稱遭受脅迫
    簽立系爭約定書，其所為顯與一般常情有悖，殊難採信。另
    稽之系爭約定書內容固非上訴人字跡所書寫，惟於系爭約定
    書左下角處則有上訴人之簽名及捺印，上訴人復不否認該簽
    名及捺印之真正，苟被上訴人係持一空白紙張供上訴人簽名
    、捺印，上訴人豈有將簽名、捺印集中於空白紙張左側一隅
    ，而將全紙留白之理？是其所辯簽署之文件係空白文件云云
    ，並不足採。再者，上訴人係受邀至被上訴人住處商議如何
    解決系爭買賣契約書，上訴人復稱兩造於協議書對是否取消
    系爭買賣合約書各執己見，則上訴人在被上訴人提供之文件
    上簽名、捺印，豈有對文件內容為何毫無留意之理，是其所
    辯不知所簽署文件內容云云，同不足採。
五、上訴人另抗辯依系爭不動產買賣契約書最後一頁之立契約書
    買主，僅有戊○○簽名蓋章，而馮普鈞既未簽名，所蓋之章
    亦被打ｘ作廢等情，顯見系爭不動產買賣契約書之買方係戊
    ○○，而非馮普鈞，故系爭買賣合約取消約定書之立約人馮
    普鈞既非系爭不動產買賣之買受人戊○○，亦非受戊○○授
    權，在當事人不適格情形下所簽立之系爭買賣合約取消約定
    書，自無拘束簽立原不動產買賣契約書之賣方上訴人，及買
    方戊○○之效力，是該買賣合約取消約定書，既非原買賣契
    約之賣方上訴人，與買方戊○○間之合意，自應認為無效云
    云。經查：
  (一)上訴人抗辯系爭買賣契約之買受人為參加人，其誤馮普鈞為
    買受人，而於91年3月24日簽立買賣合約取消約定書，被上
    訴人自無從依約定書請求返還100萬元云云，惟查，上訴人
    誤認馮普鈞為買受人（惟馮普鈞應為買受人，詳如下述），
    而承諾退還100萬元予馮普鈞之辯詞，僅生意思表示是否錯
    誤而得依法撤銷之問題，其意思表示在上訴人未依法撤銷前
    ，並非當然無效，是上訴人抗辯買賣合約取消約定書不生效
    力云云，即無足採。
  (二)再者，系爭買賣價金係由馮普鈞持國防部還本存單三紙至軍
    方郵局解約後，購買台支本票交付一節，為兩造所不爭執，
    而辦理系爭買賣契約之代書黃耀申於原審證稱：「（當時與
    被告（即上訴人）簽約要買的人是何人？）被告打電話來時
    說是馮先生要買。馮先生到場時問我可否登記為兩人共有（
    馮先生與賴小姐共有），我回答可以。因為雙方我之前都認
    識，付款條件也談妥，我就拿契約給賴小姐簽，而忘了給馮
    先生簽，但在契約書的立約人處只寫馮先生是因為之前我以
    為只有馮先生一個人要買。」、「（當時是否確認買賣契約
    是何人要買？）當時一開始我知道是馮先生要買，在商談過
    程中有提到登記為二人共同所有。」等語。（見原審卷第53
    、55頁），上訴人亦陳稱係馮普鈞買房子等語（見同上卷第
    56頁），而參加人陳稱馮普鈞想買房子一起住比較方便，其
    表示從大陸回來再決定房子是不是完全登記給伊等語（見同
    上卷第110、111頁），足見購買系爭不動產者為馮普鈞。上
    訴人雖上訴翻異前詞，改稱系爭不動產買賣契約買受人為參
    加人云云，證人黃耀申於本院亦改稱：「馮先生當初要購買
    時等所有條件都談好後，要簽約了，馮先生問說可不可以登
    記為兩人所有？我說可以的，他問我還要注意些什麼事情。
    我說因為馮先生年事較高，萬一發生繼承時會造成子女多數
    共有人局面，他想了一下說那就登記賴小姐一人就好。」、
    「我先把買賣條件都寫好，買受人欄下馮先生，印章也先蓋
    好了，然後給雙方看，等我做好這些後，馮先生才提要登記
    為二人所有但又改成登記為賴小姐一人即可，我本來只先蓋
    馮先生的章，並留下上面一人簽名之空間，後來馮先生決定
    登記為賴小姐，我才將賴小姐的印章蓋上去，由賴小姐一人
    簽名並將馮先生印章打叉作廢。」、「賴小姐有進一步說既
    然是買她的名字，是否可由她擔任簽約人，我說可以，馮先
    生在旁邊也沒意見，所以就由賴小姐簽約。」云云，惟核與
    其在原審證述情形不同，再參諸參加人前述馮普鈞表示從大
    陸回來再決定房子是不是完全登記給伊之語（見原審卷第
    111頁），及黃耀申於原審為陳述時更接近於簽約時間，記
    憶應較清晰，且若系爭買賣係以戊○○為買受人，買賣契約
    第一行立約人買主馮普鈞應更正為參加人，堪認馮普鈞為系
    爭不動產之買受人，僅黃耀申忘記給馮普鈞簽名，且馮普鈞
    欲將不動產登記為其與參加人共有，始由參加人簽名蓋章於
    買受人欄而已，參加人並非系爭買賣契約之買受人，證人黃
    耀申於本院改稱馮普鈞決定將不動產登記為參加人所有，才
    將參加人印章蓋在買受人欄下，並由參加人簽名將馮普鈞印
    章打叉作廢云云，與前述事實認定不符，或係時間太久，記
    憶模糊所致，其相關證言尚無從為上訴人主張之有利證明。
六、綜上，兩造訂立系爭不動產契約後，上訴人復於91年3月24
    日與馮普鈞簽立買賣合約取消約定書，同意於91年4月8日返
    100萬元，上訴人抗辯其係受脅迫而簽立該同意書難認實在
    ，且上訴人迄未依約退還100萬元，已如前述，則被上訴人
    依系爭約定書請求上訴人返還100萬元及自91年4月9日起至
    清償日止，按週年利率百分之五計算之利息，即有理由，原
    審為被上訴人勝訴判決，並分別為准、免假執行之宣告，核
    無違誤，上訴意旨仍執陳詞指摘原判決不當，求予廢棄改判
    ，非有理由。應予駁回其上訴。
七、本件判決之基礎已臻明確，兩造其餘之攻擊防禦方法及舉證
    ，核與判決無影響，毋庸一一論列，併此敘明。
八、據上論結，本件上訴為無理由，依民事訴訟法第449條第1項
    、第78條，判決如主文。
中　　華　　民　　國　　94　　年　　6　　月　　14　　日
                  民事第十四庭審判長法　官 劉靜嫻
　　　　　　　　　　　      　　　　法　官 陳駿璧
　　　　　　　　　　　      　　　　法　官 李錦美
正本係照原本作成。
不得上訴。
中　　華　　民　　國　　94　　年　　6 　　月　　15　　日
　　　　　　　　　　　　　　　　　　書記官 明祖全
